【裁判字號】    89,上更(一),440
【裁判日期】    900613
【裁判案由】    違反電業法
【裁判全文】
臺灣高等法院高雄分院刑事判決                八十九年度上更(一)字第四四號
    上  訴  人  乙○○
    即  被  告
    選任辯護人  田平安
右上訴人因違反電業法案件，不服臺灣高雄地方法院八十八年度訴字第二五八號中華
民國八十九年二月十八日第一審判決（起訴案號：臺灣高雄地方法院檢察署八十七年
度偵字第一八七０六號），提起上訴，經最高法院第一次發回更審，本院判決如左：
      主  文
原判決撤銷。
乙○○以將電度表外部之測電流結線中間破壞為方法，使電度表失效不準而竊電，處
有期徒刑陸月，如易科罰金，以參佰元折算壹日。
      事  實
一、乙○○於民國八十四年間，曾因偽造文書罪，經臺灣高雄地方法院判處有期徒刑
    六月，緩刑二年，經上訴本院，旋撤回上訴而於八十四年十一月七日確定，並於
    八十四年十二月二十三日緩刑報結；又於八十七年間，因違反就業服務法，經臺
    灣高雄地方法院判處拘役五十五日，於八十七年九月二十八日易科罰金執行完畢
    ；復於八十六年間，因犯侵占罪，經本院判處有期徒刑四月，於八十九年十二月
    二日執行完畢（以上均不構成累犯）；詎乙○○不知悔改，意圖為自己不法之所
    有，自八十六年七月間某日起，將臺灣電力公司（以下簡稱臺電公司）裝置於其
    經營之高雄市○○區○○街三十五號製冰工廠電度表（電號00－0000－0
    0號，電表號碼00000000號），擅自將上開電度表外部之二次測電流結
    線（即３Ｓ用以作為電流通過電表計量之迴路）中間破壞之方法，使電流無法通
    過，電表轉速明顯轉慢，致使電表計度失準，以此方式竊取臺電公司之電力。嗣
    於八十七年四月二十三日上午九時許，在上址為臺電公司稽查員盧清源會警查獲
    ，經臺電公司統計應追償電費共計二百四十萬四千零九十一元。
二、案經高雄市政府警察局鹽埕分局報請臺灣高雄地方法院檢察署檢察官偵查起訴。
      理  由
一、訊據被告乙○○矢口否認有右揭竊電之犯行，辯稱：該製冰工廠原為伊父親林連
    富開設，自八十二年六月一日起，將一二三樓出租予蔡萬福，預定租至八十七年
    五月三十一日為止，惟蔡萬福自八十四年一月間起，即因不繳租金，且無權占用
    四樓，雙方因而興訟，伊於八十六年一月收回該房屋，因蔡萬福將相關之機器搬
    走暨將客戶拉走，致製冰廠幾呈停產狀態，但機器必須運轉，才會維持一定之用
    電量，且此期間臺電人員按月抄電錶，亦有二次至現場檢查電錶箱，並無異狀，
    詎於八十七年四月二十三日以校正電錶為由，會警至現場，逕行將電線剪斷，嗣
    後再函伊賠償二百四十萬四千零九十一元罰款，顯係有人密告欲領取獎金，可能
    是臺電人員勾結密報檢舉人剪斷電流結線，領檢舉獎金。伊根本不懂電錶之結構
    ，且欠缺電錶之知識，不知如何不破壞封印鎖而竊電，而臺電人員查獲時，伊不
    在場，不知道臺電人員檢查電錶之過程，可能是臺電人員勾結密報檢舉人剪斷電
    流結線，領檢舉獎金云云。惟查：
    （一）被告乙○○所經營之上述製冰工廠電度表，於八十七年四月二十三日上午
          九時許，為臺電公司查獲電度表外部之二次測電流結線（３Ｓ用以作為電
          流通過電表計量之迴路）中間破壞，使電流無法通過，電表轉速明顯轉慢
          ，致電表計度失準等情，業經臺電公司稽查員盧清源證述綦詳（見偵查卷
          第三十七頁、原審卷第六十三頁、第八十一頁正、反面、第八十九頁正、
  反面、第九十七頁、本院八十九年度上訴字第五六四號卷第九十一頁、第
          九十三頁、第九十四頁、第九十五頁），且證人盧清泉會同警員黃峰源及
          用電人查看右揭電表之時，上開電表之二次側電流結線（３Ｓ）中間破壞
          斷線，致電表計量失準，有臺灣電力公司用電實地調查書一份、照片三十
          九張及上開結線（３Ｃ─５５）一條在卷可稽，經臺電公司統計應追償電
          費共計二百四十萬四千零九十一元之事實，亦有繳款通知書一紙在卷可考
          ，足認被告乙○○所申請使用之電錶外部之二側電流結線係曾經人為破壞
          無誤。而證人即警員蕭自雄於原審證述：「當時有會同到場，打開電錶箱
          鉛封有無壞掉我已忘記了，臺電人員有向我分析竊電之情形，但時間太久
          我已記不清」、「（打開電錶有無向你講解竊電部份是那部份？）他們一
          直照相，並很詳細講解，被告乙○○是後來才來的」等語（見原審卷第一
          ○七頁），惟甲○稽查人員會同警方人員蕭自雄、黃峰源、沈炳隆至被告
          之製冰廠後，係被告母親及妹妹林美伶在場，並會同打開電表箱之木板門
          ，再通知被告乙○○到場等情，業經證人黃峰源、沈炳隆證明會同到現場
          警戒，證人林美伶在原審證明無誤（均詳見原審卷第九十六頁至第九十八
          頁），是以稽查過程均無違法，亦無可能當埸由臺電人員自行破壞電表內
          ３Ｓ電流線裁贓。況上開電表之二次側電流結線鬆脫對於被告住宅之用電
          有少繳電費之直接利益，故應係該住宅內之人所為，要無疑義。而被告復
          陳稱其家人均不會去碰觸電表，且衡諸常情，除屋主即被告外應無由他人
          主動為其變動之可能。雖證人林美伶於本院調查時證述稱：當時我哥哥（
          即被告）沒有在高雄，他之前都在台北（見本院九十年五月十七日筆錄）
          ，惟八十七年四月二十三日被告確曾在場，已詳如前述，顯然證人林美伶
          於本院調查時之上開證述並不實在，自不足採信。而被告於本院該次調查
          時供稱：伊係八十七年十二月始返回高雄定居，在此之前是休假或有事情
          回高雄辦的時候才回來，在竊電的這段時間者不在高雄（見本院九十年五
          月十七日筆錄），並提出服務證明一紙為證。但被告係自八十五年八月至
          八十七年八月擔任國大代表林忠山自聘助理之情，固有國民大會國大代表
      林忠山辦公室證明書一紙在卷為憑（見原審卷第五十三頁），顯然與被告
          前開所辯已不一致，且即令被告於該時間內擔任林忠山之自聘助理，然被
          告亦有返回高雄之時間，亦經其供述無訛，況台北、高雄間之相距並非相
          當遙遠，亦不得因此而認被告不可能竊電。再參酌上開情形，既無可能由
          甲○公司人員故意破壞電表內之３Ｓ電流線以為裁贓，且應係該住宅內之
          人所為，又被告家人均不會去碰觸電表，復為被告所供，則顯然係被告所
          為，應可認定。
    （二）上開電表中３Ｓ為電流線圈回路之標示，依電表計量原理，一旦該電流回
          路被破壞，將會減少電表計量值，又若由電表外部破壞３Ｓ連接線，則有
          可能於電表箱封印鎖裝置處加工（即不破壞封印鎖）使電表箱失去封印功
          能之情，業經台灣電力公司業務處函說明在卷（詳見該公司八十八年十二
          月九日業配計發字第88120155號函、附於原審卷第一二五頁），且證人盧
          清泉（即查獲之稽查員）於原審、本院前審均到庭證稱：被告所使用之電
          表箱雖是裝在室外，但有用木板門隔起來，還有上鎖鎖住，臺電公司稽查
          員會同警方稽查時，稽查人員一組六人先到被告辦公室，是通知被告之家
          人來開鎖，否則稽查員無法進去稽查，該電表箱只要把外箱門打開，把封
          印鎖之孔敲開，不用破壞封印，不用剪斷封印就可以把電表箱打開破壞３
          Ｓ電流線等情（詳見一審卷第六三頁、八一頁背面、八六頁等、本院八十
          九年度上訴字第五六四號卷八十九年九月四日訊問筆錄），並提出稽查現
          場照片、紅色結線遭剪斷之照片等在卷足憑，又原審法院當庭勘驗扣案之
          電線一組，若將二條紅色電線接合，電流正常，若鬆脫就不能計算電費，
          亦有勘驗筆錄一紙在卷可憑。再證人盧清泉復結證稱：二條電線在電表箱
          裡面，電表箱沒被破壞，但不用破壞封印鎖就可以將電表箱蓋打開，因為
          封印鎖洞孔很大（見原審卷第六十三頁反面），本案因為電表箱的洞很大
          ，所以可以不用剪斷封印就把門打開，第一道門、第二道門因為不必破壞
          封印也可以打開（見本院八十九年度上訴字第五六四號卷第九十三頁）；
          另如果要竊電，只要剪斷電表箱裡面的電線就能夠竊電，不必將瓦時器和
          乏時器之封印鎖破壞等情，亦據證人翁忠正於本院調查時結證明確（見本
          院九十年二月八日筆錄），顯然封印鎖雖附於電表上，但被告如欲竊電，
          並不需要打開封印鎖，自無所謂如何打開封印鎖、何時打開、打開之後該
          封印鎖究竟有無破壞暨有無重新再封起或回復原狀等情形。由以上之各項
          情形顯示，足證被告係以破壞電表中之３Ｓ電流線，以減少電表計量值之
          方法竊電，被告所辯稱：本件電錶之封印鎖並未破壞，又該電錶係屬ＣＴ
          錶，欲接觸３Ｓ電線，需觸動二道封印鎖，伊不可能有此技術不破壞封印
          鎖剪斷３Ｓ電線，應係臺電人員所為，況扣案３Ｓ電線係以外觀上可以看
          出剪斷後用膠布包著之拙劣方法，要非伊所為，要難採信。雖證人翁忠正
          於本院前審調查時結證稱：如果要在３Ｓ線上動手腳必須破壞封印鎖、封
          印鎖可以加工，現在外面有一種工具可以把封印鎖打開，我們不見得可以
          看得出來。但本件純係封印鎖洞孔很大，可以不用剪斷封印就把門打開，
          第一道門、第二道門因為不必破壞封印也可以打開，再參以證人翁忠正於
          本院調查時結證稱竊電時候要不要破壞封印，要看破壞的地方在何處（見
本院九十年一月十八日筆錄），本件既係因封印鎖洞孔很大，已如前述，
          顯然封印鎖之孔並未被敲開，或以工具開啟，甚為灼然。既無證據證明被
          告曾將封印鎖剪斷、敲開或打開後再回復原狀，亦無所謂偽造文書之情事
          。
    （三）被告所經營之製冰廠於查獲當日，機器確有運轉營業，且被告乙○○於偵
          查及原審法院審理時均供稱：八十三年間製冰廠租給蔡萬福使用，八十六
          年一月一日才收回使用，收回後我又重申請一張牌照，從何時開始經營伊
          要再查資料，且冰廠大都是伊妹妹在經營、伊是從八十六年七月以玉園冰
          行名義申請後才又開始製冰等情（見偵查卷第二十四頁、原審卷第四十六
          頁、第六十三頁），另證人林美伶（即被告之妹）亦於原審審理時證稱：
          有製冰出售等情（見原審卷第九十八頁），復有玉園冰行申請營業設籍課
          稅之高雄市稅捐稽徵處鹽埕分局八十六年七月二十五日高市稽鹽（工）字
          第一五二四號函一件在卷可稽（見原審卷第八十二頁），證人盧清泉亦於
          本院前審審理到庭證稱：依電流使用情形可以判斷該製冰廠確實有在營業
          等情，且證人即上開製冰廠原承租人蔡萬福於原審調查時證述：「（你的
          東西（製冰設備）何時運走？）我的東西都沒有運走，被他們繼續使用，
          有的拿去賣掉」、「（被告收回冰廠是否有在經營製冰廠？）繼續在經營
          該冰廠。目前還在經營中」等語（見原審卷第四十五頁）。顯然被告確有
          於八十六年七月間起，從事經營製冰工作，復觀被告用電資料明細表，與
          去年同時期之用電量相差約數倍，而於查獲後用電量即暴增二至三倍，此
          有海量實業股份有限公司用電資料明細表三紙在卷可考，是以被告辯稱並
          無冰桶等製冰設備故不可能用太多電云云，已不足採信。且被告雖稱伊係
          於八十六年一月初收回上開冰廠，證人蔡萬福亦證述稱：被告繼續在經營
          該冰廠，目前還在經營中；惟上開冰廠係自八十六年四月間開始減少用電
          度數，約三千六百度之情，業經證人盧清泉於原審審理時結證屬實（見原
          審卷第六十三頁反面），且自八十六年七月間起始有較明顯之增加，亦有
          用電資料明細表一紙附於原審卷內（見原審卷第一五三頁），再參以被告
          亦供稱：蔡萬福交還冰廠後，並未真正經營，但必須維持運轉以保護製冰
          機器，自難認被告自八十六年一月間起即開始竊電，顯然被告應係自八十
          六年七月間起竊電較為合理。
    （四）證人翁忠正固證述稱：曾於八十七年一月十六日檢查電表，應該沒有問題
          ；如果側電流線被剪斷，我們可以測試出來。證人盧清泉亦證述稱：八十
          七年一月十六日檢查時即發現３Ｓ電流線有被剪斷情事，但電線有接好，
          電流有通過等情（以上見原審卷第七十一頁、第九十五頁）。惟證人翁忠
          正復於本院前審調查時結證稱：八十七年一月我們沒有檢查電表；因為本
          件是高壓電表稽查股要不定期稽查，他們發現有問題就會配合檢驗股再去
          查核（見本院前審卷第七十一頁），顯然八十七年一月間並未檢查電表，
          而證人盧清泉復結證稱因電流有接通，沒有竊電情形，所以我們沒有照相
          （見本院前審卷第九十五頁），顯然當時係在電流有接通，而未有竊電之
          情況下，始未要求被告修復。
    （五）雖被告選任辯護人要求臺電公司高雄營業處提供檢舉人資料，經本院向該
          營業處函詢，臺電公司高雄營業處則函稱竊電成案應依現場證物為要件，
          檢舉人僅為提供訊息，其資料保密以防受害之情，有臺電公司高雄營業處
          九十年二月二十六日高區費稽字第九００二─０三三０號函一紙附於本院
          卷可憑。是本院認檢舉係提供竊電訊息，是否有竊電情事，仍應依現場查
          獲時之電錶顯現之情況等客觀證據證明之，本件臺電公司稽查股會同警方
          確實查獲被告申請使用之電錶測電流結線（３Ｓ電線）有破壞，使電流無
          法通過之情形，已如上述，而該電錶又係被告以木板隔著並以鎖鎖住，外
          人若欲動手腳破壞該結線，尚需經被告或其家人之同意進入屋內始得為之
          ，況依電力公司出具之八十四年至八十七年十一月間之用電明細表（附於
          偵卷第四○頁及本院前審卷內）觀之，八十七年四月二十三日查獲後，自
          八十七年六月起均增至一萬三千八百度以上（查獲前之八十六年間至八十
          七年四月間均用電三千至四千度左右，與去年同時期之用電量相差約二至
          三倍，又臺電公司八十七年五月份之計費係以八十七月三月三十一日起至
          八十七年四月二十八日止，故查獲後用電量應以八十七年六月份為準），
          是以依用電明細表足以證明查獲前後用電明顯增加，被告所辯：應係甲○
          人員破壞３Ｓ電線或檢舉人陷害欲領檢舉獎金云云，尚屬憑空憶測，並無
          實據以實其說，洵不足採。被告辯護人要求本院傳訊檢舉人，依前開說明
          ，本院認為已無必要，爰不予傳訊。
    （五）被告選任辯護人聲請臺灣電力公司高雄營業處檢送系爭電表歷年之「定期
          ＣＴ倍比測試表」，欲證明被告所申請使用之系爭電表歷年均經臺電人員
          檢驗，均正常云云，經該公司檢附系爭電錶民國七十七年至八十七年四月
          二十三日之「封印紀錄」（附於本院卷內），惟該公司對於高壓電表用戶
          所作之「定期ＣＴ倍比測試」，係由檢驗股對用戶之電表不定期作重新程
          式再封印或配合稽查股再封印，係針對電表測試或再封印之紀錄，此情業
          經台灣電力公司鳳山營業處翁忠正、林耀堂到庭說明在卷（詳見本院前審
          八十九年八月三日訊問筆錄），是以被告所使用之電表雖歷年均經甲○人
          員檢驗均無異狀，而重新封印，惟八十七年四月二十三日業經甲○公司查
          獲電度表外部之二次測電流結線被破壞、剪斷，使電流無法通過，致電表
          計度失準等情，已如上述，是以甲○公司檢送之定期ＣＴ倍比測試表，尚
          難採為對被告作有利認定。
    （六）綜上所述，被告所辯各情，無非卸責之詞，不足採信，犯行堪以認定。
三、被告以破壞二次測電流結線為方法，使電流無法通過，致電度表失效不準，而竊
    取電力，核其所為係犯電業法第一百零六條第三款之罪。按行為後法律有變更者
    ，適用裁判時之法律，刑法第二條第一項前段定有明文。中華民國九十年一月四
    日修正，同年月十日經總統公布施行之刑法第四十一條規定：「犯最重本刑為五
    年以下有期徒刑之刑之罪，而受六個月以下有期徒刑或拘役之宣告，因身體、教
    育、職業、家庭之關係或其他正當事由，執行顯有困難者，得以一元以上三元以
    下折算一日，易科罰金。但確因不執行所宣告之刑，難收矯正之效，或難以維持
    法秩序者，不在此限。」，並於九十年一月十二日生效。被告之行為固在九十年
    一月十二日之前，惟其所犯最重本刑為五年以下有期徒刑，依刑法第二條第一項
    前段規定，自應適用較有利於被告之裁判時法律，准予諭知易科罰金之折算標準
    。
四、原審法院予以論罪科刑，固非無見，惟查：（一）被告擅自將上開電度表外部之
    二次測電流結線（即３Ｓ用以作為電流通過電表計量之迴路）中間破壞之方法，
    使電流無法通過，電表轉速明顯轉慢，致電表計度失準，被告並未損壞電度表之
    構造，致使電度表失效不準，應係以電業法第一百零六條第三款所規定以其他方
    法使其不準竊電罪，原判決主文竟記載被告損壞電度表之構造，使電度失效不準
    竊電，其事實之認定顯與主文之宣示，並不相符，此部分顯有未洽。（二）中華
    民國九十年一月四日修正，同年月十日經總統公布施行之刑法第四十一條規定：
    「犯最重本刑為五年以下有期徒刑之刑之罪，而受六個月以下有期徒刑或拘役之
    宣告，因身體、教育、職業、家庭之關係或其他正當事由，執行顯有困難者，得
    以一元以上三元以下折算一日，易科罰金。但確因不執行所宣告之刑，難收矯正
    之效，或難以維持法秩序者，不在此限。」被告之行為在九十年一月十二日之前
    ，又被告所犯電業法第一百零六條第三款之竊電罪，係最重本刑五年以下有期徒
    刑之罪，且被告之宣告刑係為有期徒刑六月，復無因不執行所宣告之刑，難收矯
    正之效，或難以維持法秩序之情形，揆諸首揭規定，依刑法第二條第一項前段規
    定，自應適用較有利於被告之裁判時法律，應予諭知易科罰金之折算標準。原審
    既判處被告有期徒刑六月，自應併諭知易科罰金之折算標準，原審未諭知易科罰
    金之折算標準，即有違誤。被告上訴意旨，否認前開犯行，並指摘原判決違誤，
    雖無理由。惟原判決既有上開可議，自應由本院將原判決撤銷改判。爰審酌被告
    竊電時間非短，且金額龐大，而犯罪後飾詞圖卸，尚未與臺電公司達成和解等一
    切情狀，量處有期徒刑六月，並諭知易科罰金之折算標準。
據上論結，應依刑事訴訟法第三百六十九條第一項前段、第三百六十四條、第二百九
十九條第一項前段、電業法第一百零六條第三款、刑法第二條第一項前段、第十一條
前段、第四十一條第一項、罰金罰鍰提高標準條例第一條前段、第二條決如主文。
本案經檢察官張其主到庭執行職務。
中    華    民    國         九十       年      六      月     十三     日
                              臺灣高等法院高雄分院刑事第五庭
                                  審判長法官  吳水木
                                        法官  趙文淵
                                        法官  陳朱貴
右正本證明與原本無異。
如不服本判決，應於判決送達後十日內向本院提出上訴狀，其未述理由者並應於提
出上訴狀後十日內向本院補提理由書（應附繕本)。
                                      書記官  呂素珍
中    華    民    國         九十       年      六      月     十五     日
附錄：本判決論罪科刑法條：
電業法第一百零六條：有左列行為之一者為竊電，處五年以下有期徒刑、拘役或五百
                    元以下罰金：
            第三款：損壞或改變電度表、無效電力計、其他計電器之構造，或以其
                    他方法使其失效不準者。
                                                                      Ｈ


司法院資訊處製作；財團法人民間司法改革基金會備份。
